---
title: 'Tema 2: Análisis multivariado de series temporales-5'
subtitle: 'Curso: Tópicos Avanzados de Series Temporales'
format: clean-revealjs
html-math-method:
  method: mathjax
  url: "https://cdn.jsdelivr.net/npm/mathjax@3/es5/tex-mml-chtml.js"
author:
  - name: Shu Wei Chou Chen
    #orcid: 0000-0001-5495-2486
    email: shuwei.chou@ucr.ac.cr
    affiliations: Escuela de Estadística, Universidad de Costa Rica
#date: last-modified
lang: es  # español
---

```{r, include=FALSE}
library(ggplot2)
library(forecast)
library(tidyverse)
library(fpp2)
library(astsa)
library(sarima)
library(car)
library(fGarch)
library(xts)
library(vars)
library(MASS)
library(MTS)
```

En las clases anteriores vimos:

1. Introducción
2. Modelos ARMA vectoriales
3. Causalidad de Granger <br>
4. Raíz unitarias <br>

 
## Contenido

<ol start="5">

5. Procesos cointegrados: definición y pruebas de hipótesis para cointegración y modelos de corrección del error. <br>
</ol>


 
## Procesos cointegrados

- Recuerde que si $\nabla^d X_t$ (univariada) es estacionario, decimos que $X_t$ es integrado de orden $d$, y es denotado por $X_t \sim I(d)$.

**Definición:** Sea $X_t$ una serie multivariada de $k$ dimensión. Se dice que $X_t$ es cointegrado de orden $(d, b)$, denotado por $X_t \sim CI(d,b)$, si:
  - Todos los componentes de $X_t$ es $I(d)$, y
  - existe un vector $\alpha$ no nulo, tal que $Z_t=\alpha'X_t \sim I(d-b), d\geq b>0$.

El vector $\alpha$ es llamado vector de cointegración.

**Ejemplo:** 
- Si $X_t$ y $Y_t$ son $I(1)$, pero existe una combinación lineal $Z_t=Y_t- \alpha_1 X_t \sim I(0)$. 
- En este caso, $d=1$ y $b=1$ y el vector de cointegración es $\alpha'=(1,-\alpha_1)$.

 
## Ejemplo

- Considere $a_t$ y $b_t$ ruidos blancos Gaussianos.

$$\left. \begin{eqnarray}  X_t &=& X_{t-1} + a_t = \sum_{i=1}^t a_t \\  Y_{t} &=& 0.6 X_t + b_t \end{eqnarray}\right.$$
- Note que 
  - $a_t$ y $b_t$ son $I(0)$ por ser ruidos blancos. 
  - $X_t$ y $Y_t$ son $I(1)$.
  - $Y_{t} - 0.6 X_t = b_t \sim I(0)$
  - El vector de cointegración es $\alpha=(1,-0.6)$.

 
## Ejemplo

- Observe dos realizaciones de estas dos series.
- Estas series tienen una tendencia estocástica común.

:::: {.columns}

::: {.column width="50%"}
```{r echo=FALSE, fig.align="center", out.width = "100%"}
set.seed(123456)
a <- rnorm(1000)
b <- rnorm(1000)
x <- cumsum(a)
y <- 0.6*x + b
data <- ts(data.frame(x,y))
autoplot(data)
```
:::

::: {.column width="50%"}
```{r echo=FALSE, fig.align="center", out.width = "100%"}
set.seed(654321)
a <- rnorm(1000)
b <- rnorm(1000)
x <- cumsum(a)
y <- 0.6*x + b
data <- ts(data.frame(x,y))
autoplot(data)

```
:::
::::


 
## Pruebas de hipótesis para cointegración

**Procedimiento de Engle y Granger**

- Sea $X_t=(X_{1,t},...,X_{k,t})'$ una serie multivariada y cada una de las series es $I(1)$.

- Considere $X_t=(X_{1,t},\dot{X}_{2,t}')'$ con $\dot{X}_{2,t}= (X_{2,t},...,X_{k,t})'$ y la regresión

$$X_{1,t}= \beta_0+ \beta_1'  \dot{X}_{2,t}+u_t,$$
con el fin de obtener los residuales $u_t$ y realizar la prueba de Dickey-Fuller aumentado para comprobar si $u_t$ es $I(1)$ o $I(0)$.

- Note que el modelo estimado permite expresar el vector de cointegración como $\alpha=(1, -\beta'_1)$.


 
## Ejemplo

:::: {.columns}

::: {.column width="50%"}

Se tiene 3 series macroeconómicas (en logarítmo) del Reino Unido del cuarto trimestre, 1966 al segundo trimestre de 1991.

- *lc*: Índice de consumo  
- *li*: Nivel del ingreso   
- *lw*: La riqueza del país  


- Se ve claramente que no son series estacionarias.


:::

::: {.column width="50%"}

```{r echo=FALSE, fig.align="center", out.width = "100%"}
data(Raotbl3)
lc <- ts(Raotbl3$lc, start=c(1966,4), end=c(1991,2),
         frequency=4)
li <- ts(Raotbl3$li, start=c(1966,4), end=c(1991,2),
         frequency=4)
lw <- ts(Raotbl3$lw, start=c(1966,4), end=c(1991,2),
         frequency=4)
ukcons <- window(cbind(lc, li, lw), start=c(1967, 2),
                 end=c(1991,2))
autoplot(ukcons)
```
:::
::::
 
## Ejemplo

- Se estima las regresiones lineales:

```{r, fig.align="center", out.width = "80%"}
lc.eq <- lm(lc ~ li + lw, data=ukcons)
li.eq <- lm(li ~ lc + lw, data=ukcons)
lw.eq <- lm(lw ~ li + lc, data=ukcons)
```

- Los gráficos de los residuales:
```{r echo=FALSE, fig.align="center", out.width = "40%"}
error.lc <- ts(resid(lc.eq), start=c(1967,2),
               end=c(1991,2), frequency=4)
error.li <- ts(resid(li.eq), start=c(1967,2),
               end=c(1991,2), frequency=4)
error.lw <- ts(resid(lw.eq), start=c(1967,2),
               end=c(1991,2), frequency=4)
par(mfrow=c(3,1))
plot(error.lc)
plot(error.li)
plot(error.lw)
```

 
## Ejemplo


- Veremos en el laboratorio que los residuales de los 3 modelos son $I(0)$ de acuerdo a la prueba de Dickey-Fuller aumentado (ADF).


| Modelo | ADF     | valor crítico (5%)   |
|  --|:  -:|       :|
| lc     | -4.14   | -1.95                |
| li     | -4.06   | -1.95                |
| lw     | -2.71   | -1.95                |

- Note que no nos interesa buscar evidencias de que sean no correlacionados, sino que los residuales sean $I(0)$.

 
## Algunas consideraciones sobre proceso cointegrados

- La relación entre series cointegradas de $I(1)$ es denominada **relación de largo plazo**.

- Mientras que, la relación entre series de $I(0)$ es denominada **relación de corto plazo**.


 
## Modelos de corrección del error

- Suponga que $X_t$ y $Y_t$ son $I(1)$ y se cointegran: 

$$Y_t = \beta_0 + \beta_1 X_t + z_t $$
con $z_t \sim I(0)$.

- Como $\nabla X_t$ y $\nabla Y_t$ son $I(0)$, podemos considerar la regresión de sus diferencias:

$$\nabla Y_t = \beta_0 + \beta_1 \nabla X_t + \nabla z_t$$
pero este modelo únicamente contempla su relación de corto plazo.

- Es posible expresar dicha relación como:

$$\nabla Y_t = \beta_0 + \beta_1 \nabla X_t - \gamma \hat{z}_{t-1} + z_t$$
donde $\hat{z}_{t}=Y_t-\hat{\beta}_0-\hat{\beta}_1 X_t$ son los residuales obtenidos del modelo de regresión. 
- En este caso, $\gamma$ es un coeficiente que mide la velocidad del ajuste y que tanto el desequilibrio es corregido.


 
## Modelos de corrección del error

- De manera general para dos series $X_t$ y $Y_t$ que son $I(1)$ cointegradas, El Modelo de corrección del error (ECM) tiene la representación:

$$\begin{aligned}
		\nabla Y_t &= \psi_0 + \gamma_1\hat{z}_{t-1} + \sum^{K_1}_{i=1}\psi_{1,i}\nabla X_{t-i} + \sum^{L_1}_{i=1} \psi_{2,i}\nabla Y_{t-i} + \epsilon_{1,t} \\
		\nabla X_t &= \xi_0 + \gamma_2\hat{z}_{t-1} + \sum^{K_2}_{i=1}\xi_{1,i}\nabla Y_{t-i} + \sum^{L_2}_{i=1} \xi_{2,i}\nabla X_{t-i} + \epsilon_{2,t}
	\end{aligned}$$

donde   
$\hat{z}_t$ es el error del modelo de regresión:

$$Y_t = \beta_0 + \beta_1 X_t + z_t$$
$\epsilon_{1,t}$ y $\epsilon_{2,t}$ son ruidos blancos.




 
## Ejemplo


:::: {.columns}

::: {.column width="50%"}

Se tiene 3 series macroeconómicas (en logarítmo) del Reino Unido del cuarto trimestre, 1966 al segundo trimestre de 1991.

- *lc*: Índice de consumo  
- *li*: Nivel del ingreso   
- *lw*: La riqueza del país  


- Se ve claramente que no son series estacionarias.
- Vamos a estudiar la relación de *lc* y *li*.

:::

::: {.column width="50%"}

```{r echo=FALSE, fig.align="center", out.width = "100%"}
data(Raotbl3)
lc <- ts(Raotbl3$lc, start=c(1966,4), end=c(1991,2),
         frequency=4)
li <- ts(Raotbl3$li, start=c(1966,4), end=c(1991,2),
         frequency=4)
ukcons <- window(cbind(lc, li), start=c(1967, 2),
                 end=c(1991,2))
autoplot(ukcons)
```
:::
::::
 
## Ejemplo

- Definimos 
  - $x=lc$ (índice de consumo) y 
  - $y=li$ (nivel de ingreso).

- Ajustamos el modelo de regresión lineal:

$$Y_t = \beta_0 + \beta_1 X_t + z_t $$

- Confirmamos por medio de prueba de ADF, los residuales son I(0). $\tau=-2.6802< -1.95$ , valor crítico a un 5% de significancia.

 
## Ejemplo

- Se procede con el ajuste de un ECM para $Y_t$:

```{r echo=FALSE, fig.align="center", out.width = "100%"}
x<-lc
y<-li
reg <- lm(y ~ x)
error <- residuals(reg)

error.lagged <- error[-c(1, 99)]
dy <- diff(y)
dx <- diff(x)
diff.dat <- data.frame(embed(cbind(dy, dx), 2))

colnames(diff.dat) <- c('dy', 'dx', 'dyl1', 'dxl1')
ecm.dy <- lm(dy ~ error.lagged + dyl1 + dxl1,
              data=diff.dat)
ecm.dy1 <- lm(dy ~ error.lagged,
               data=diff.dat)
summary(ecm.dy)
```


 
- Se procede con el ajuste de un ECM para $X_t$:

```{r echo=FALSE, fig.align="center", out.width = "100%"}
ecm.dx <- lm(dx ~ error.lagged + dyl1 + dxl1,
             data=diff.dat)
summary(ecm.dx)

```
- De esta forma, tenemos estas ecuaciones:

$$\begin{aligned}
		\nabla Y_t &= 0.008 -0.338 \hat{z}_{t-1} + \epsilon_{1,t} \\
		\nabla X_t &= 0.007 -0.12 \hat{z}_{t-1} + 0.287 \nabla Y_{t-1} -0.32 \nabla X_{t-1} + \epsilon_{2,t}
\end{aligned}$$

 
- Los residuales de las dos ecuaciones:


:::: {.columns}

::: {.column width="50%"}

```{r echo=FALSE, fig.align="center", out.width = "70%"}
ts.plot(ecm.dy1$residuals)
acf(ecm.dy1$residuals)
```
:::

::: {.column width="50%"}

```{r echo=FALSE, fig.align="center", out.width = "70%"}
ts.plot(ecm.dx$residuals)
acf(ecm.dx$residuals)
```
:::
::::

 
## Modelos de corrección del error vectorial (VECM)


- Recordando que para dos series $X_t$ y $Y_t$ que son $I(1)$ cointegradas, El Modelo de corrección del error (ECM) tiene la representación:

$$\begin{aligned}
		\nabla Y_t &= \psi_0 + \gamma_1\hat{z}_{t-1} + \sum^K_{i=1}\psi_{1,i}\nabla X_{t-i} + \sum^L_{i=1} \psi_{2,i}\nabla Y_{t-i} + \epsilon_{1,t} \\
		\nabla X_t &= \xi_0 + \gamma_2\hat{z}_{t-1} + \sum^K_{i=1}\xi_{1,i}\nabla Y_{t-i} + \sum^L_{i=1} \xi_{2,i}\nabla X_{t-i} + \epsilon_{2,t}
	\end{aligned}$$

donde $\hat{z}_t =Y_t -\hat{\beta}_0 + \hat{\beta}_1 X_t$ es el error del modelo de regresión:

- Se puede generalizar el modelo a un sistema de ECM, llamado VECM, en donde cada componente de una serie temporal $Y_t$ de $k$ dimensiones es I(d), y puede haber varias ecuaciones de cointegración.

	
 
## Consideraciones finales

- Existe una extensa literatura de generalizaciones de VARMA, VECM y métodos de estimaciones alternativas.

- Por ejemplo, el paquete BVAR
https://cran.r-project.org/web/packages/BVAR/index.html


	
 
## En la próxima clase seguiremos

## III. Modelos de Espacio de Estados.


