---
title: 'Tema 4: Modelos no lineales-1'
subtitle: 'Curso: Tópicos Avanzados de Series Temporales'
format: clean-revealjs
html-math-method:
  method: mathjax
  url: "https://cdn.jsdelivr.net/npm/mathjax@3/es5/tex-mml-chtml.js"
author:
  - name: Shu Wei Chou Chen
    #orcid: 0000-0001-5495-2486
    email: shuwei.chou@ucr.ac.cr
    affiliations: Escuela de Estadística, Universidad de Costa Rica
#date: last-modified
lang: es  # español
---


```{r, include=FALSE}
library(ggplot2)
library(forecast)
library(tidyverse)
library(fpp2)
library(astsa)
library(sarima)
library(car)
library(fGarch)
library(xts)
library(vars)
library(car)
library(fGarch)
library(xts)
library(quantmod)
```


## Contenido

1. Introducción
2. ARCH
3. GARCH
4. extensiones del modelo GARCH: EGARCH y TGARCH.

 
## Introducción 

- En la práctica, se observan fenómenos con variancia condicional que evoluciona con el tiempo y los modelos ARIMA no son adecuados para estos fenómenos.

- La aplicación más utilizada y conocida es en las series financieras.

- Existe una variedad de modelos no lineales en la literatura.

- Vamos a enfocarnos en la clase de modelos GARCH:
  - **ARCH** (*AutoRegressive Conditional Heteroscedastic*): Modelos autoregresivos con heteroscedasticidad condicional.
  
  - **GARCH** (*Generalized AutoRegressive Conditional Heteroscedastic*): Modelos autoregresivos con heteroscedasticidad condicional generalizada.

  - Extensiones del modelo GARCH: EGARCH y TGARCH.

 
## Algunos modelos no lineales

- De manera general, el análisis de modelos no lineales suponen que los errores o innovaciones $a_t$ son i.i.d. y el modelo tiene la siguiente forma:


$$X_t= g(a_{t-1},a_{t-2},...)+a_{t}h(a_{t-1},a_{t-2},...),$$ en donde <br />
$g(\cdot)$ es la media condicional, y  <br />
$h^2(\cdot)$ es la variancia condicional.

**Nota:**
- Los modelos ARMA (bajo el supuesto de estacionariedad) pueden ser representados por:
$$X_t= \sum\limits_{i=0}^\infty \xi_i  a_{t-i}.$$ 


 
## Algunos modelos no lineales

- El modelos no lineales:

$$X_t= g(a_{t-1},a_{t-2},...)+a_{t}h(a_{t-1},a_{t-2},...),$$
en donde $g(\cdot)$ es la media condicional, y $h^2(\cdot)$ es la variancia condicional.

  - Se dice que el modelo es 
    - no lineal en media si $g(\cdot)$ es no lineal.
    - no lineal en variancia si $h^2(\cdot)$ es no lineal.

**Ejemplo 1**:
- Un modelo ARMA puede ser representados por:
$$X_t= \sum\limits_{i=0}^\infty \xi_i  a_{t-i}= \sum\limits_{i=1}^\infty \xi_i  a_{t-i} + \xi_0 a_{t}.$$
- Note que $g$ y $h$ son lineales. Entonces, un modelo ARMA es lineal.

 
## Algunos modelos no lineales


**Ejemplo 2**:

El modelo: $$X_t=a_t+\alpha a_{t-1}^2$$
es no lineal en media porque $g(\cdot)=\alpha a_{t-1}^2$ y $h(\cdot)=1$


 
## Algunos modelos no lineales


**Ejemplo 3**: El modelo **ARCH(1)**

$$X_t= a_t \sqrt{\alpha X_{t-1}^2}$$
es no lineal en variancia porque $g(\cdot)=0$ y $h(\cdot)=\sqrt{\alpha X_{t-1}^2}$ y $X_{t-1}$ depende de $a_{t-1}$.


**Ejemplo 4**: Modelos polinomiales

Este modelo tiene la función $g(\cdot)$ como

$$g(a_{t-1},a_{t-2},...)=\sum\limits_{i=1}^\infty c_i  a_{t-i}+\sum\limits_{i=1}^\infty \sum\limits_{j=1}^\infty b_{ij} a_{t-i} a_{t-j}+...,$$
Es una expansión de Volterra, involucrando términos lineales, bilineales,... de las innovaciones. 

 
## Los modelos ARCH

- Los modelos **ARCH** (*AutoRegressive Conditional Heteroscedastic*), o modelos autorregresivos con heteroscedasticidad condicional, fueron propuestos por Engle (1982).

- Robert F. Engle recibió Premio Nobel de Economía por los análisis de ARCH para datos de series temporales económicos.

- La idea básica del modelo es un proceso estacionario que tienen la variancia marginal constante, pero la variancia condicionada a sus valores pasados no lo es.

- Estos procesos fueron propuestos para explicar ciertas propiedades que no pueden ser explicados por los modelos ARIMA y que son muy frecuentes en datos financieros y ambiantales de alta frecuencia (datos diarios, horarios, etc.).

 
## Retornos

- Suponga que $X_t$ es el valor de un activo en el tiempo $t$, el retorno $r_t$ en el tiempo $t$ es:

$$r_t=\frac{X_t-X_{t-1}}{X_{t-1}}$$
- Despejando la expresión anterior:
$$X_t=(1+r_t)X_{t-1}$$
$$\Rightarrow \ln X_t=\ln (1+r_t)+ \ln X_{t-1}$$
$$\Rightarrow \nabla \ln X_t = \ln X_t - \ln X_{t-1}=\ln (1+r_t) \approx r_t,$$
si $r_t$ son cambios porcentuales pequeños.


- A partir de aquí, llamamos $r_t$ o $\nabla \ln X_t$ retornos.

 
## Retornos

- En finanzas, la variancia condicional del retorno financiero de una cartera es una medida de riesgo de una cartera (Value at Risk - VAR).

- En un mercado eficiente, el retorno esperado debería ser cero, y así debería comportarse como un proceso de ruido blanco.

 
## Ejemplo: promedio diario industrial Dow Jone

```{r echo=FALSE,warning=FALSE, message=FALSE, fig.align="center", out.width = "50%"}
getSymbols("^DJI",from = "2016/12/31",
           to = "2018/12/31",
           periodicity = "daily")
y <- DJI$DJI.Close
library(xts)
plot(y)
```

 
## Ejemplo: promedio diario industrial Dow Jone


:::: {.columns}

::: {.column width="50%"}
```{r,  echo=FALSE, out.width = "90%", fig.align="center"}
r<-diff(log(y))[-1]
ts.plot(r)
abline(h=0,col=2)
```
:::

::: {.column width="50%"}
```{r, results='hide', echo=FALSE, out.width = "90%"}
hist(r,breaks=25,freq=FALSE)
curve(dnorm(x,mean(r,na.rm = T),sd(r,na.rm = TRUE)),add=T,col=2)
```
:::
::::

 
## Ejemplo: promedio diario industrial Dow Jone 


```{r, results='hide',  echo=FALSE, out.width = "50%", fig.align="center"}
acf2(r)
```


 
## Ejemplo: promedio diario industrial Dow Jone


```{r, out.width = "90%"}
mod1 = Arima(r, order=c(1,0,1))
summary(mod1)
```


 
## Ejemplo: promedio diario industrial Dow Jone 



```{r  echo=FALSE, out.width = "40%", fig.align="center"}
checkresiduals(mod1)
```


 
## Ejemplo: promedio diario industrial Dow Jone 


:::: {.columns}

::: {.column width="50%"}

```{r, results='hide',  echo=FALSE, out.width = "90%", fig.align="center"}
residuals<-mod1$res
acf2(residuals)
```

:::

::: {.column width="50%"}
```{r, results='hide', echo=FALSE, out.width = "90%"}
acf2(residuals^2)
```
:::
::::



 
## Los modelos ARCH

- Modelo **ARCH(1)**:

$$X_t=\sqrt{h_t} \epsilon_t$$
$$h_t= \alpha_0 +\alpha_1 X_{t-1}^2$$
en donde $\epsilon_t$ es ruido blanco gaussiano estándar, i.e. $\epsilon_t \overset{iid}{\sim} N(0,1)$, y $\alpha_0>0,\alpha_1 \geq 0$.


- La distribución condicional de $X_t$ dado $X_{t-1}$ es
$$X_t|X_{t-1} \sim N(0,\alpha_0 +\alpha_1 X_{t-1}^2)$$

 
## Los modelos ARCH

Recordatorio: las propiedades de la esperanza y variancia condicional.

$$E[Y]=E[E(Y|X)]~~y~~Var[Y]=E[Var(Y|X)]+Var[E(Y|X)]$$



Defina $\mathcal{F}_s= \left\lbrace X_{s},X_{s-1},... \right\rbrace$ como la información disponible hasta el período $s$. Podemos calcular la media, variancia y autocorrelación incondicional de la serie:

**Propiedades:**

- $E(X_t)=E \left\lbrace E \left[ X_t| \mathcal{F}_{t-1} \right] \right\rbrace=0$
- $Var(X_t)= E(X_t^2)=E \left\lbrace E \left[ X_t^2| \mathcal{F}_{t-1} \right] \right\rbrace=E(\alpha_0+\alpha_1 X_{t-1}^2)$
$=\alpha_0+\alpha_1 E(X_{t-1}^2)$

Si el proceso es estacionario, entonces para todo $t$, $E(X_{t}^2)=E(X_{t-1}^2)=Var(X_t)$
$$\Rightarrow Var(X_t)=\frac{\alpha_0}{1-\alpha_1}$$
con $0 \leq \alpha_1<1$.

 
## Los modelos ARCH

- $Cov(X_{t+k},X_t)=E(X_{t+k} X_t), k \geq 1,$

$=E\left\lbrace E \left[ X_{t+k}X_t| \mathcal{F}_{t+k-1} \right] \right\rbrace=E\left\lbrace X_t~ E \left[ X_{t+k}| \mathcal{F}_{t+k-1} \right] \right\rbrace$

$= E\left\lbrace X_t~ E \left[ \sqrt{h_{t+k}}\epsilon_{t+k}| \mathcal{F}_{t+k-1} \right] \right\rbrace=0$

Por lo tanto, $\gamma_X(k)=0, k \geq 1$. En otras palabras, $X_t$ es una secuencia de variables aleatorias no correlacionadas (ruido blanco) con variancia $\frac{\alpha_0}{1-\alpha_1}$.

- Se puede demostrar que la kurtosis es
$$K=3\frac{1-\alpha_1^2}{1-3 \alpha_1^2}>3.$$
El modelo ARCH(1) es leptocúrtico ya que las colas son más pesadas que una distribución normal.


 
## Los modelos ARCH

Simulación de ARCH(1) con $\alpha_0=0.01$, $\alpha_1=0.8$

:::: {.columns}

::: {.column width="50%"}

```{r,  echo=FALSE, out.width = "90%", fig.align="center"}
set.seed(231233423)
spec = garchSpec(model = list(gamma=0.01,alpha = c(0.8), beta = 0))
y1<-garchSim(spec, n = 2000)
ts.plot(y1)
```

:::

::: {.column width="50%"}
```{r, results='hide', echo=FALSE, out.width = "90%"}
acf2(y1)
```
:::
::::
 
## Los modelos ARCH

Si elevamos al cuadrado la serie simulada $X_t$.

:::: {.columns}

::: {.column width="50%"}
```{r,  echo=FALSE, out.width = "90%", fig.align="center"}
ts.plot(y1^2)
```
:::

::: {.column width="50%"}
```{r, results='hide', echo=FALSE, out.width = "90%"}
acf2(y1^2)
```
:::
::::


 
## Los modelos ARCH

- Modelo **ARCH(r)**:

$$X_t=\sqrt{h_t} \epsilon_t$$
$$h_t= \alpha_0 +\alpha_1 X_{t-1}^2+\alpha_2 X_{t-2}^2+...+\alpha_r X_{t-r}^2$$
en donde $\epsilon_t$ es ruido blanco gaussiano estándar, i.e. $\epsilon_t \sim i.i.d. N(0,1)$, y $\alpha_0 >0$ y $\alpha_i \geq 0,i=1,...,r$.



 
## Los modelos ARCH

Simulación de ARCH(2) con $\alpha_0=0.01$, $\alpha_1=0.2$,  $\alpha_2=0.4$

:::: {.columns}

::: {.column width="50%"}
```{r,  echo=FALSE, out.width = "90%", fig.align="center"}
set.seed(231233423)
spec = garchSpec(model = list(alpha = c(0.2, 0.4), beta = 0))
y1<-garchSim(spec, n = 2000)
ts.plot(y1)
```
:::

::: {.column width="50%"}
```{r, results='hide', echo=FALSE, out.width = "90%"}
acf2(y1)
```
:::
::::

 
## Los modelos ARCH

Si elevamos al cuadrado la serie simulada $X_t$.

:::: {.columns}

::: {.column width="50%"}
```{r,  echo=FALSE, out.width = "90%", fig.align="center"}
ts.plot(y1^2)
```

:::

::: {.column width="50%"}
```{r, results='hide', echo=FALSE, out.width = "90%"}
acf2(y1^2)
```
:::
::::


 
## Los modelos GARCH

El Modelo **GARCH(1,1)** es definido por:

$$X_t=\sqrt{h_t} \epsilon_t$$
$$h_t= \alpha_0 + \alpha_1 X_{t-1}^2 + \beta_1 h_{t-1}$$

con $\epsilon_t \sim i.i.d. N(0,1)$, $\alpha_0 >0$, $\alpha_1 \geq 0$, $\beta_1 \geq 0$ y $\alpha_1+\beta_1 < 1$.


 
## Los modelos GARCH

Simulación de GARCH(1,1) con $\alpha_0=0.01$, $\alpha_1=0.2$,  $\beta_2=0.4$

:::: {.columns}

::: {.column width="50%"}
```{r,  echo=FALSE, out.width = "90%", fig.align="center"}
set.seed(23123)
spec = garchSpec(model = list(alpha = 0.2, beta = 0.4))
y1<-garchSim(spec, n = 2000)
ts.plot(y1)
```
:::

::: {.column width="50%"}
```{r, results='hide', echo=FALSE, out.width = "90%"}
acf2(y1)
```
:::
::::
 
## Los modelos GARCH

Si elevamos al cuadrado la serie simulada $X_t$.

:::: {.columns}

::: {.column width="50%"}

```{r,  echo=FALSE, out.width = "90%", fig.align="center"}
ts.plot(y1^2)
```
:::

::: {.column width="50%"}
```{r, results='hide', echo=FALSE, out.width = "90%"}
acf2(y1^2)
```
:::
::::

 
## Ejemplo: promedio diario industrial Dow Jone 

:::: {.columns}

::: {.column width="50%"}

```{r,  echo=FALSE, out.width = "90%", fig.align="center"}
ts.plot(r)
```
:::

::: {.column width="50%"}
```{r, results='hide', echo=FALSE, out.width = "90%"}
acf2(r)    # exhibits some autocorrelation (not shown)
```
:::
::::


 
## Ejemplo: promedio diario industrial Dow Jone 

```{r fig.align="center", out.width = "50%"}
mod1 = Arima(r, order=c(1,0,1))
summary(mod1)
```

 
## Ejemplo: promedio diario industrial Dow Jone 

:::: {.columns}

::: {.column width="50%"}

```{r, results='hide',  echo=FALSE, out.width = "90%", fig.align="center"}
acf2(mod1$res)
```
:::

::: {.column width="50%"}
```{r, results='hide', echo=FALSE, out.width = "90%"}
checkresiduals(mod1,lag=20)
```
:::
::::
 

 
## Ejemplo: promedio diario industrial Dow Jone 

:::: {.columns}

::: {.column width="50%"}

```{r, results='hide',  echo=FALSE, out.width = "90%", fig.align="center"}
ts.plot(mod1$res^2)
```
:::

::: {.column width="50%"}
```{r, results='hide', echo=FALSE, out.width = "90%"}
acf2(mod1$res^2)
```
:::
::::
 


 
## Ejemplo: promedio diario industrial Dow Jone 


```{r,warning = FALSE, results='hide', fig.align="center", out.width = "50%"}
arma.garch11 <- garchFit(r~arma(1,1)+garch(1,1), data=r,trace=F)

```

```{r, fig.align="center", out.width = "50%"}
arma.garch11@fit$matcoef
```

El Modelo ARMA(1,1)+GARCH(1,1):


$$r_t= 0.0015 -0.59 r_{t-1} + \varepsilon_t + 0.59 \varepsilon_{t-1}$$
$$\varepsilon_t=\sqrt{h_t} \epsilon_t$$
$$h_t= 0.0000017 + 0.16 \varepsilon_{t-1}^2 + 0.83 h_{t-1}$$
    


 
## Ejemplo: promedio diario industrial Dow Jone 

:::: {.columns}

::: {.column width="50%"}
```{r, results='hide',  echo=FALSE, out.width = "90%", fig.align="center"}
plot(arma.garch11,which=1)
```
:::

::: {.column width="50%"}
```{r, results='hide', echo=FALSE, out.width = "90%"}
plot(arma.garch11,which=2)
```
:::
::::
 

 
## Ejemplo: promedio diario industrial Dow Jone 

:::: {.columns}

::: {.column width="50%"}
```{r, results='hide',  echo=FALSE, out.width = "90%", fig.align="center"}
plot(arma.garch11,which=3)
```
:::

::: {.column width="50%"}
```{r, results='hide', echo=FALSE, out.width = "100%"}
plot(arma.garch11,which=7)
```
:::
::::
 

 
## Ejemplo: promedio diario industrial Dow Jone 

:::: {.columns}

::: {.column width="50%"}
```{r, results='hide',  echo=FALSE, out.width = "90%", fig.align="center"}
plot(arma.garch11,which=9)
```
:::

::: {.column width="50%"}
```{r, results='hide', echo=FALSE, out.width = "100%"}
plot(arma.garch11,which=10)
```
:::
::::
 

 
## Ejemplo: promedio diario industrial Dow Jone 

:::: {.columns}

::: {.column width="50%"}
```{r, results='hide',  echo=FALSE, out.width = "90%", fig.align="center"}
plot(arma.garch11,which=11)
```
:::

::: {.column width="50%"}
```{r, results='hide', echo=FALSE, out.width = "100%"}
plot(arma.garch11,which=13)
```
:::
::::
 


 
## Los modelos GARCH

El Modelo **GARCH(r,s)** es definido por:

$$X_t=\sqrt{h_t} \epsilon_t$$
$$h_t= \alpha_0 + \sum_{i=1}^r \alpha_i X_{t-i}^2 + \sum_{j=1}^s \beta_j h_{t-j}$$
$$= \alpha_0 +\alpha_1 X_{t-1}^2+\alpha_2 X_{t-2}^2+...+\alpha_r X_{t-r}^2$$
$$+\beta_1 h_{t-1}+...+\beta_s h_{t-s}$$
en donde $\epsilon_t \sim i.i.d. N(0,1)$, $\alpha_0 >0$, $\alpha_i \geq 0$, $\beta_j \geq 0$ y $\sum\limits_{i=1}^q (\alpha_i+\beta_i) < 1, q=max(r,s)$.


 
## Extensiones del modelo GARCH

Son modelos heteroscedásticos condicionales que tratan a la asimetría de la serie.

1. Exponential GAGRCH (EGARCH).
2. Threshold GARCH (TGARCH).



**Ejemplo: promedio diario industrial Dow Jone**

.pull-left[
```{r,  echo=FALSE, out.width = "90%", fig.align="center"}
r<-diff(log(y))[-1]
ts.plot(r)
abline(h=0,col=2)
```
]

.pull-right[
```{r, results='hide', echo=FALSE, out.width = "90%"}
hist(r,breaks=25,freq=FALSE)
curve(dnorm(x,mean(r,na.rm = T),sd(r,na.rm = TRUE)),add=T,col=2)
```
]

 
## Exponential GAGRCH (EGARCH).

- Esta clase de modelo, propuesto por Nelson (1991), permite el efecto de asimetría  entre los retornos positivos y negativos.

$$X_t=\sqrt{h_t} \epsilon_t$$
$$\ln (h_t)= \alpha_0 + \alpha_1 g(\epsilon_{t-1}) + \beta_1 \ln (h_{t-1})$$
donde $\epsilon_t$ son i.i.d. con media zero y $g(\cdot)$ es llamada la curva de impacto de información dada por:
$$g(\epsilon_t)=\theta \epsilon_t + \gamma \left[ |\epsilon_t|-E(|\epsilon_t|) \right]$$
y $\theta$ y $\gamma$ son parámetros reales.

- Note que $|\epsilon_t|-E(|\epsilon_t|)$ es una secuencia de variables i.i.d. con media cero.
- Y por lo tanto, $E[g(\epsilon_t)]=0$

 
## Exponential GAGRCH (EGARCH).

- Si se abre la expresión, se tiene que:

$$g(\epsilon_t)=\left\lbrace \begin{aligned}
(\theta + \gamma) \epsilon_t - \gamma E(|\epsilon_t|) & & \text{si}~ \epsilon_t \geq 0 \\
(\theta - \gamma) \epsilon_t - \gamma E(|\epsilon_t|) &  & \text{si}~ \epsilon_t < 0 
\end{aligned}
\right.$$
- De esta forma, esperamos que los retornos negativos tengan más impacto en la volatilidad, cuando $\gamma<0$.

- Esta asimetría permite que la volatilidad responde más rápidamente a retornos negativos que los positivos.

 
- De forma general, un EGARCH(m,n) es:

$$X_t=\sqrt{h_t} \epsilon_t$$
$$\ln (h_t)= \alpha_0 + \frac{1+\beta_1 B + ...+ \beta_{n-1} B^{n-1}}{1-\alpha_1 B - ...- \alpha_m B^m} g(\epsilon_{t-1})$$
donde los operadores en $B$ tienen raíces fuera del círculo unitario.


- Como ilustración, considere un EGARCH(1,1), i.e.

$$\ln (h_t)= \alpha_0 + \frac{1}{1-\alpha_1 B} g(\epsilon_{t-1})$$
$$(1-\alpha_1 B) \ln (h_t)= (1-\alpha_1) \alpha_0 + g(\epsilon_{t-1})$$

$$g(\epsilon_t)=\left\lbrace \begin{aligned}
(\theta + \gamma) \epsilon_t - \gamma E(|\epsilon_t|) & & \text{si}~ \epsilon_t \geq 0 \\
(\theta - \gamma) \epsilon_t - \gamma E(|\epsilon_t|) &  & \text{si}~ \epsilon_t < 0 
\end{aligned}
\right.$$



 
## *Threshold* GAGRCH (TGARCH).

- Esta clase de modelo también permite agregar un efecto de asimetría entre los retornos positivos y negativos.

- Un modelo TGARCH(m,n) asume la siguiente forma:

$$X_t=\sqrt{h_t} \epsilon_t$$
$$h_t= \alpha_0 + \sum_{i=1}^n (\alpha_i + \gamma_i I_{\left\lbrace X_{t-i}<0\right\rbrace }) X^2_{t-i} + \sum_{j=1}^m \beta_j h_{t-j}$$
donde $I_{\left\lbrace X_s<0\right\rbrace}$ es una función indicadora, i.e.

$$I_{\left\lbrace X_s<0\right\rbrace}=
\left\lbrace \begin{aligned}
1 & & \text{si}~ X_s<0 \\
0 & & \text{si}~ X_s>0 \\ 
\end{aligned}
\right.$$

 
## *Threshold* GAGRCH (TGARCH).


- Un modelo TGARCH(1,1) asume la siguiente forma:

$$X_t=\sqrt{h_t} \epsilon_t$$
$$h_t= \alpha_0 + (\alpha_1 + \gamma_1 I_{\left\lbrace \epsilon_{t-1}<0\right\rbrace }) \epsilon^2_{t-1} + \beta_1 h_{t-1}$$
donde $I_{\epsilon_s>0}$ es una función indicadora, i.e.

$$I_{\left\lbrace\epsilon_s>0\right\rbrace}=
\left\lbrace \begin{aligned}
1 & & \text{si}~ \epsilon_s<0~~~ \text{(mala noticia)} \\
0 & & \text{si}~ \epsilon_s>0~~~ \text{(buena noticia)} \\ 
\end{aligned}
\right.$$
- Si $\gamma \neq 0$, hay un impacto de información asimétrica.
- Si $\gamma > 0$, mala noticia tiene un impacto mayor.



 
## En la próxima clase veremos


- **Distribuciones asimétricas.**
- **El laboratorio 12.**


