---
title: 'Tema 4: Modelos no lineales^2^'
subtitle: '[Curso: Tópicos Avanzados de Series Temporales](https://shuwei325.github.io/SP2600-I25)'
format: clean-revealjs
html-math-method:
  method: mathjax
  url: "https://cdn.jsdelivr.net/npm/mathjax@3/es5/tex-mml-chtml.js"
author:
  - name: Shu Wei Chou Chen
    url: https://shuwei325.github.io
    orcid: 0000-0001-5495-2486
    email: shuwei.chou@ucr.ac.cr
    affiliations: 
    - name: Escuela de Estadística, Universidad de Costa Rica
      url: https://www.estadistica.ucr.ac.cr/
#date: last-modified
lang: es  # español
---



```{r, include=FALSE}
library(ggplot2)
library(forecast)
library(tidyverse)
library(fpp2)
library(astsa)
library(sarima)
library(car)
library(fGarch)
library(xts)
library(vars)
library(car)
library(fGarch)
library(xts)
library(quantmod)
library(latex2exp)
```


## Contenido

### Tema IV: Modelos no lineales

1. Introducción
2. ARCH
3. GARCH
4. extensiones del modelo GARCH: EGARCH y TGARCH.

### Tema V: Otros temas

1. Distribuciones asimétricas
2. Aplicaciones en los modelos ARCH y GARCH

 
## Introducción 

- En la práctica, se observan fenómenos con variancia condicional que evoluciona con el tiempo y los modelos ARIMA no son adecuados para estos fenómenos.

- La aplicación más utilizada y conocida es en las series financieras.

- Existe una variedad de modelos no lineales en la literatura.

- Vamos a enfocarnos en la clase de modelos GARCH:
  - **ARCH** (*AutoRegressive Conditional Heteroscedastic*): Modelos autoregresivos con heteroscedasticidad condicional.
  
  - **GARCH** (*Generalized AutoRegressive Conditional Heteroscedastic*): Modelos autoregresivos con heteroscedasticidad condicional generalizada.

  - Extensiones del modelo GARCH: EGARCH y TGARCH.

 
## Extensiones del modelo GARCH

Son modelos heteroscedásticos condicionales que tratan a la asimetría de la serie.

1. Exponential GAGRCH (EGARCH).
2. Threshold GARCH (TGARCH).

```{r message=FALSE, warning=FALSE, include=FALSE, paged.print=FALSE}
getSymbols("^DJI",from = "2016/12/31",
           to = "2018/12/31",
           periodicity = "daily")
y <- DJI$DJI.Close
r<-diff(log(y))[-1]
```


**Ejemplo: promedio diario industrial Dow Jone**

.pull-left[
```{r,  echo=FALSE, out.width = "90%", fig.align="center"}
ts.plot(r)
abline(h=0,col=2)
```
]

.pull-right[
```{r, results='hide', echo=FALSE, out.width = "90%"}
hist(r,breaks=25,freq=FALSE)
curve(dnorm(x,mean(r,na.rm = T),sd(r,na.rm = TRUE)),add=T,col=2)
```
]

 
## Exponential GAGRCH (EGARCH).

- Esta clase de modelo, propuesto por Nelson (1991), permite el efecto de asimetría  entre los retornos positivos y negativos.

$$X_t=\sqrt{h_t} \epsilon_t$$
$$\ln (h_t)= \alpha_0 + \alpha_1 g(\epsilon_{t-1}) + \beta_1 \ln (h_{t-1})$$
donde $\epsilon_t$ son i.i.d. con media zero y $g(\cdot)$ es llamada la curva de impacto de información dada por:
$$g(\epsilon_t)=\theta \epsilon_t + \gamma \left[ |\epsilon_t|-E(|\epsilon_t|) \right]$$
y $\theta$ y $\gamma$ son parámetros reales.

- Note que $|\epsilon_t|-E(|\epsilon_t|)$ es una secuencia de variables i.i.d. con media cero.
- Y por lo tanto, $E[g(\epsilon_t)]=0$

 
## Exponential GAGRCH (EGARCH).

- Si se abre la expresión, se tiene que:

$$g(\epsilon_t)=\left\lbrace \begin{aligned}
(\theta + \gamma) \epsilon_t - \gamma E(|\epsilon_t|) & & \text{si}~ \epsilon_t \geq 0 \\
(\theta - \gamma) \epsilon_t - \gamma E(|\epsilon_t|) &  & \text{si}~ \epsilon_t < 0 
\end{aligned}
\right.$$
- De esta forma, esperamos que los retornos negativos tengan más impacto en la volatilidad, cuando $\gamma<0$.

- Esta asimetría permite que la volatilidad responde más rápidamente a retornos negativos que los positivos.

 
- De forma general, un EGARCH(m,n) es:

$$X_t=\sqrt{h_t} \epsilon_t$$
$$\ln (h_t)= \alpha_0 + \frac{1+\beta_1 B + ...+ \beta_{n-1} B^{n-1}}{1-\alpha_1 B - ...- \alpha_m B^m} g(\epsilon_{t-1})$$
donde los operadores en $B$ tienen raíces fuera del círculo unitario.


- Como ilustración, considere un EGARCH(1,1), i.e.

$$\ln (h_t)= \alpha_0 + \frac{1}{1-\alpha_1 B} g(\epsilon_{t-1})$$
$$(1-\alpha_1 B) \ln (h_t)= (1-\alpha_1) \alpha_0 + g(\epsilon_{t-1})$$

$$g(\epsilon_t)=\left\lbrace \begin{aligned}
(\theta + \gamma) \epsilon_t - \gamma E(|\epsilon_t|) & & \text{si}~ \epsilon_t \geq 0 \\
(\theta - \gamma) \epsilon_t - \gamma E(|\epsilon_t|) &  & \text{si}~ \epsilon_t < 0 
\end{aligned}
\right.$$



 
## *Threshold* GAGRCH (TGARCH).

- Esta clase de modelo también permite agregar un efecto de asimetría entre los retornos positivos y negativos.

- Un modelo TGARCH(m,n) asume la siguiente forma:

$$X_t=\sqrt{h_t} \epsilon_t$$
$$h_t= \alpha_0 + \sum_{i=1}^n (\alpha_i + \gamma_i I_{\left\lbrace X_{t-i}<0\right\rbrace }) X^2_{t-i} + \sum_{j=1}^m \beta_j h_{t-j}$$
donde $I_{\left\lbrace X_s<0\right\rbrace}$ es una función indicadora, i.e.

$$I_{\left\lbrace X_s<0\right\rbrace}=
\left\lbrace \begin{aligned}
1 & & \text{si}~ X_s<0 \\
0 & & \text{si}~ X_s>0 \\ 
\end{aligned}
\right.$$

 
## *Threshold* GAGRCH (TGARCH).


- Un modelo TGARCH(1,1) asume la siguiente forma:

$$X_t=\sqrt{h_t} \epsilon_t$$
$$h_t= \alpha_0 + (\alpha_1 + \gamma_1 I_{\left\lbrace \epsilon_{t-1}<0\right\rbrace }) \epsilon^2_{t-1} + \beta_1 h_{t-1}$$
donde $I_{\epsilon_s>0}$ es una función indicadora, i.e.

$$I_{\left\lbrace\epsilon_s>0\right\rbrace}=
\left\lbrace \begin{aligned}
1 & & \text{si}~ \epsilon_s<0~~~ \text{(mala noticia)} \\
0 & & \text{si}~ \epsilon_s>0~~~ \text{(buena noticia)} \\ 
\end{aligned}
\right.$$
- Si $\gamma \neq 0$, hay un impacto de información asimétrica.
- Si $\gamma > 0$, mala noticia tiene un impacto mayor.







 
## Distribuciones simétricas y asimétricas

- La mayoría de los modelos suponen distribución simétrica de las innovaciones (normal, t-student, etc.).

- Si una distribución $X$ es simétrica alrededor de cero, entonces su función de densidad satisface $$f(x)=f(-x)$$

- En la práctica es común enfrentar situaciones en donde los datos presentan asimetría. Por ejemplo, más impacto en los retornos negativos que los positivos, etc.

- La idea es incorporar asimetría a una distribución simétrica que ya es conocida.

 
## Incorporación de la asimetría en una distribución simétrica

- Sea $f(x)$ la función de densidad simétrica de una variable aleatoria y $\gamma \in (0,\infty)$.

- La clase de distribuciones asimétricas generadas a partir de $f(x)$ se define como:
$$p(x|\gamma) =\frac{2}{\gamma+\frac{1}{\gamma}} \left[ f\left(\frac{x}{\gamma}\right) I_{[0,\infty)}(x) + f(\gamma x) I_{(-\infty,0]}(x) \right]$$
- La idea es introducir factores de escala inversa tanto en el lado positivo como el negativo del dominio.

- La moda sigue siendo cero y $p(x|\gamma)$ es asimétrica cuando $\gamma \neq 1$.

- Entre las más conocidas son:
  - normal asimétrica 
  - t-student asimétrica
  - error generalizada asimétrica

 
## Distribución normal asimétrica


.pull-left[
- La función de densidad de una normal estandarizada:

$$f(x)=\frac{1}{\sqrt{2 \pi}}e^{\frac{-1}{2}x^2},~~x \in 	\mathbb{R}$$
]

.pull-right[

```{r echo=FALSE,warning=FALSE, message=FALSE, fig.align="center", out.width = "80%"}
x <- seq(-3,3,0.01)
norm <- dnorm(x, mean = 0, sd = 1, log = FALSE)
snorm.p <- dsnorm(x, mean = 0, sd = 1, xi = 1.5, log = FALSE)
snorm.n <- dsnorm(x, mean = 0, sd = 1, xi = 0.5, log = FALSE)
plot(x,norm,type="l",col=1,ylim=c(0,0.8))
points(x,snorm.p,type="l",col=2)
points(x,snorm.n,type="l",col=3)
legenda=c("norm",TeX(r'(snorm  $\gamma = 1.5$)'),TeX(r'(snorm  $\gamma = 0.5$)'))
legend("topright",legenda ,col=c(1,2,3),lty=c(1))
```
]


 
## Distribución t-student asimétrica

.pull-left[
- La función de densidad de una t-student estandarizada:

$$f(t)=\frac{\Gamma(\frac{\nu+1}{2})}{\Gamma(\sqrt{\nu \pi}\frac{\nu}{2})}\left( 1+\frac{t^2}{\nu}\right)^{-(\nu+1)/2},$$

y $t \in 	\mathbb{R}$
]

.pull-right[

```{r echo=FALSE,warning=FALSE, message=FALSE, fig.align="center", out.width = "80%"}
x <- seq(-3,3,0.01)
norm <- dnorm(x, mean = 0, sd = 1, log = FALSE)
std <- dsstd(x, mean = 0, sd = 1, nu = 4, xi = 1, log = FALSE)
sstd.p <- dsstd(x, mean = 0, sd = 1, nu = 4, xi = 1.5, log = FALSE)
sstd.n <- dsstd(x, mean = 0, sd = 1, nu = 4, xi = 0.5, log = FALSE)
plot(x,norm,type="l",col=1,ylim=c(0,1))
points(x,std,type="l",col=2)
points(x,sstd.p,type="l",col=3)
points(x,sstd.n,type="l",col=4)
legenda=c("norm",TeX(r'(st  $\gamma = 1$)'),TeX(r'(st  $\gamma = 1.5$)'),TeX(r'(st  $\gamma = 0.5$)'))
legend("topright",legenda ,col=c(1,2,3,4),lty=c(1))
```
]

 
## Distribución de error generalizad 

- La función de densidad de una distribución de error generalizada:

$$f(x)=\frac{\beta}{2 \alpha \Gamma\left(\frac{1}{\beta}\right)}e^{\left( \frac{|x-\mu|}{\alpha}\right)^\beta}, x \in 	\mathbb{R}$$
con parámetro de locación $\mu \in \mathbb{R}$, escala $\alpha >0$ y forma $\beta >0$.


 
## Distribución de error generalizad 

- Considere una distribución de error generalizada con $\mu=0, \alpha=1, \beta=3$ y su versión asimétrica con $\gamma$.

```{r echo=FALSE,warning=FALSE, message=FALSE, fig.align="center", out.width = "50%"}
x <- seq(-3,3,0.01)
norm <- dnorm(x, mean = 0, sd = 1, log = FALSE)
sged <- dsged(x, mean = 0, sd = 1, nu = 3, xi = 1, log = FALSE)
sged.p <- dsged(x, mean = 0, sd = 1, nu = 3, xi = 1.5, log = FALSE)
sged.n <- dsged(x, mean = 0, sd = 1, nu = 3, xi = 0.5, log = FALSE)
plot(x,norm,type="l",col=1,ylim=c(0,0.6))
points(x,sged,type="l",col=2)
points(x,sged.p,type="l",col=3)
points(x,sged.n,type="l",col=4)
legenda=c("norm",TeX(r'(sged  $\gamma = 1$)'),TeX(r'(sged  $\gamma = 1.5$)'),TeX(r'(sged  $\gamma = 0.5$)'))
legend("topright",legenda ,col=c(1,2,3,4),lty=c(1))
```


