---
title: 'Tema 1: Análisis espectral de series temporales^(3)^'
subtitle: '[Curso: Tópicos Avanzados de Series Temporales](https://shuwei325.github.io/SP2600-I25)'
format: clean-revealjs
html-math-method:
  method: mathjax
  url: "https://cdn.jsdelivr.net/npm/mathjax@3/es5/tex-mml-chtml.js"
author:
  - name: Shu Wei Chou Chen
    url: https://shuwei325.github.io
    orcid: 0000-0001-5495-2486
    email: shuwei.chou@ucr.ac.cr
    affiliations: 
    - name: Escuela de Estadística, Universidad de Costa Rica
      url: https://www.estadistica.ucr.ac.cr/
#date: last-modified
lang: es  # español
filters:
  - reveal-auto-agenda
auto-agenda:
  bullets: numbered
  heading: Contenido
---

```{r}
library(ggplot2)
library(forecast)
library(fpp2)
library(astsa)
library(tidyverse)
```




# Representación espectral de procesos estacionarios
 
## Representación espectral de procesos estacionarios

- Es necesario entender los fundamentos teóricos de los conceptos de frecuencia (poblacional) antes de entrar al caso cuando se tiene series observadas (muestral).

- Empezamos a definir la densidad espectral y su relación con un proceso estacionario.

 
---


**Propiedad 1: Representación espectral de una función de autocovariancia**

Si $\left\lbrace x_t \right\rbrace$ es un proceso estacionario con función de autocovariancia $\gamma(h)=Cov(x_{t+h},x_t)$, entonces existe una única función monótonamente creciente $F(\omega)$, llamada [función de distribución espectral]{.alert}, con 

- $F\left(-\infty\right)=F\left(-\frac{1}{2}\right)=0$ y 

- $F(\infty)=F\left(\frac{1}{2}\right)=\gamma(0),$

tal que

$$\gamma(h)= \int_{-\frac{1}{2}}^{\frac{1}{2}} e^{2\pi i\omega h} dF(\omega).$$

**Nota:** Esta propiedad usa el concepto de integral de Riemann-Stieltjes (ver C.4, Shumway & Stoffer). Cuando la función de autocovariancia es absolutamente sumable, esa función de distribución espectral es absolutamente continua con $dF(\omega)=f(\omega)d\omega$.


 
---

**Propiedad 2: Densidad espectral**

Si la función de autocovariancia $\gamma(h)$, de un proceso estacionario satisface la condición
$$\sum_{h=-\infty}^{\infty} |\gamma(h)|< \infty$$
entonces tiene la representación
$$\gamma(h)= \int_{-\frac{1}{2}}^{\frac{1}{2}} e^{2\pi i\omega h} f(\omega)d\omega,~~~ h=0,\pm 1,\pm 2,...$$
y la transformación inversa de la densidad espectral
$$f(\omega) = \sum_{h=-\infty}^{\infty} \gamma(h) e^{-2 \pi i \omega h}, ~~~~~~ -\frac{1}{2} \leq \omega \leq \frac{1}{2}.$$
 
---

Algunas **propiedades de la densidad espectral**:

- $f(\omega) \geq 0$ para todo $\omega$,

debido a que $\gamma(h)$ es definida no negativa.

- $f(\omega)=f(-\omega)$.

- $\gamma(0)= Var(x_t) = \int_{-\frac{1}{2}}^{\frac{1}{2}} f(\omega)d\omega$.

:::{.callout-note}

- La función de autocovariancia y la función de distribución espectral contiene la misma información.

- La ACF expresa la información en término de rezagos (tiempo), mientras que la distribución espectral expresa la misma información en término de ciclos (frecuencias).
:::
 
## Ruido blanco

:::: {.columns}

::: {.column width="50%"}
- Sea $w_t \sim wn(0,\sigma_w^2)$.

- La ACF está dada por:

$$\gamma_w(h)=\left\lbrace 
\begin{aligned}
\sigma_w^2, & & h = 0 \\
0, & &  h \neq 0.
\end{aligned}
\right.$$

- Su densidad espectral está dada por:
$$f_w(\omega)=\sigma_w^2,$$
para $-1/2 \leq \omega \leq 1/2$.

:::

::: {.column width="50%"}

- Simulación de una colección de $w_t \sim N(0,1)$ con $T=500$.

```{r echo=FALSE, out.width = "90%"}
w = rnorm(500,0,1) 
plot.ts(w, main="")
```
:::
::::

# La densidad espectral de un modelo ARMA

## Proceso lineal

- Como un proceso lineal es una herramienta que engloba varios modelos de series estacionarias (ej: ARMA), es importante presentar los resultados teóricos correspondientes. 

- Un [filtro lineal]{.alert} utiliza coeficientes $a_j, j=0,\pm1,...$, para transformar una serie *input* $x_t$ a una serie *ouput* $y_t$:

$$y_t=\sum_{j=-\infty}^{\infty}a_j x_{t-j},~~~ \sum_{j=-\infty}^{\infty}|a_j| < \infty.$$

 
---

**Propiedad: El espectro de una serie estacionaria filtrada**

Si $f_X(\omega)$ es la densidad espectral de $x_t$, una serie estacionaria. Entonces, la densidad espectral $f_Y(\omega)$ de la serie filtrada (output) está dada por:
$$f_Y(\omega)=|A(\omega)|^2 f_X(\omega),$$
donde 
$$A(\omega)=\sum_{j=-\infty}^{\infty} a_j e^{-2\pi i \omega j}$$
es llamada la [función respuesta de frecuencia]{.alert}.

:::{.callout-note}

$A(\omega)$ es la transformada discreta de Fourier de $a_j$.

:::

 
---

- Un proceso ARMA es un caso particular de un proceso lineal. Recuerde que un proceso ARMA(p,q) se define como:

$$x_t=\phi_1 x_{t-1}+\phi_2 x_{t-2}+...+\phi_p x_{t-p}$$
$$+w_t-\theta_1 w_{t-1}-\theta_2 w_{t-2}-...-\theta_q w_{t-q}$$

- Utilizando los operadores de rezagos, el ARMA(p,q) se puede escribir como

$$\phi(B)x_t=\theta(B)w_t,$$
donde:<br /> 
$\phi(B)=1-\phi_1 B -\phi_2  B^2-...-\phi_p B^p$ es **el operador autoregresivo**.<br /> 
$\theta(B)=1-\theta_1 B-\theta_2 B^2-...-\theta_q B^q$ es **el operador de medias móviles**.

 
---

Un proceso ARMA(p,q) estacionario e invertible se puede escribir como:

$$x_t=\phi(B)^{-1}\theta(B)w_t,$$

**Propiedad: La densidad espectral de un modelo ARMA**


Si $x_t$ es ARMA(p,q):


Su densidad espectral es dada por

$$f_X(\omega)=\sigma_w^2 \frac{|\theta(e^{-2 \pi i \omega})|^2}{|\phi(e^{-2 \pi i \omega})|^2}.$$

## Conceptos de números complejos

- No vamos a ver con detalles la teoría de los números complejos, pero una breve introducción de la definición y algunas propiedades son útiles para el curso.

- Usualmente, se denota un número complejo como $z=x+iy$, donde $i^2=-1$.
  - $x$: la parte real y $y$: la parte imaginaria.

- Los [números complejos]{.alert} son pares de números reales:

$$\mathbb{C} := \left\lbrace (x,y):  x,y \in \mathbb{R} \right\rbrace.$$

con dos operaciones: 

- **Adición**: $(x,y)+(a,b):= (x+a,y+b)$ y 
- **Multiplicación**: $(x,y) \cdot (a,b) := (xa-yb, xb+ya)$.

- $\mathbb{C}$ es una extensión de $\mathbb{R}$, pues los números complejos de forma $(x,0)$ se comporta de forma identica a los números reales.

$$(x,0)+(a,0):= (x+a,0)~~, ~~\text{y} ~~ (x,0) \cdot (a,0) := (xa, 0).$$

---

### Algunas definiciones y propiedades

Sean $z,z_1,z_2 \in \mathbb{C}$, y $\phi, \phi_1,\phi_2 \in \mathbb{R}$.

- El [valor absoluto (módulo)]{.alert} de $z$: $|z|= \sqrt{x^2+y^2}$.
- La [función exponencia]{.alert} de $z$: $e^{i\phi}=\cos \phi + i \sin \phi$.

:::: {.columns}
::: {.column width="50%"}
- $e^{i\phi_1}e^{i\phi_2}=e^{i(\phi_1+\phi_2)}$.
- $e^{i0}=1$.
- $\frac{1}{e^{i\phi}}=e^{-i\phi}$.
:::
  
::: {.column width="50%"}
- $e^{i(\phi+2\pi)}= e^{i\phi}$
- $\left| e^{i\phi} \right|=1$
- $\frac{d}{d\phi}e^{i\phi} = i e^{i \phi}$
:::
::::

- La [conjugada compleja]{.alert} de $z$: $\overline{z}=\overline{x+iy}=x-iy$.

:::: {.columns}
::: {.column width="50%"}
- $\overline{z_1\pm z_2}=\overline{z_1} \pm \overline{z_2}$.
- $\overline{z_1\cdot z_2}=\overline{z_1} \cdot \overline{z_2}$.
- $\overline{\left(\frac{z_1}{z_2}\right)}=\frac{\overline{z_1}}{\overline{z_2}}$.
- $\overline{\overline{z}}=z$
:::
  
::: {.column width="50%"}
- $|\overline{z}|=|z|$.
- $|z|^2 = x^2+y^2 = (x+iy)(x-iy)|z|^2 = z \overline{z}$.
- $\overline{e^{i\phi}}= e^{-i\phi}$.
:::
::::


 
## Ejemplos

#### MA(1):

- Considere $X_t=w_t+0.5 w_{t-1}$. 

- El operador de medias móviles es $\theta(B)=1+0.5 B$.
- Entonces, 


$$f_X(\omega)=\sigma_w^2 \left|\theta(e^{-2 \pi i \omega})\right|^2$$
$$=\sigma_w^2 \left|1+0.5 e^{-2 \pi i \omega}\right|^2$$
$$=\sigma_w^2 (1+0.5 e^{-2 \pi i \omega})(1+0.5 e^{2 \pi i \omega})$$
$$=\sigma_w^2 \left[1.25 + 0.5 \left(e^{-2 \pi i \omega}+e^{2 \pi \omega}\right)\right]$$
:::
  
---

#### AR(2):

- Considere $X_t-X_{t-1}+0.9X_{t-2}=w_t$. 
- El operador autorregresivo es $\phi(B)=1-B+0.9 B^2$.
- Entonces, 
$$|\phi(e^{-2 \pi i \omega})|^2=(1-e^{-2 \pi i \omega}+0.9 e^{-4 \pi i \omega})(1-e^{2 \pi i \omega}+0.9 e^{4 \pi i \omega})$$
$$=2.81-3.8 \cos(2\pi\omega)+1.8 \cos(4\pi\omega).$$

- De esta forma, 

$$f_X(\omega)=\sigma_w^2 \frac{1}{2.81-3.8 \cos(2\pi\omega)+1.8 \cos(4\pi\omega)}.$$

 
---

```{r}
#| fig-align: center
par(mfrow=c(2,2))
arma.spec(main="Ruido blanco", col=4)
arma.spec(ma=.5, main=expression(paste("MA(1)     ", theta, "=-0.5")), col=4)
arma.spec(ar=c(1,-.9), main=expression(paste("AR(2)     ", phi[1], "=1, ", phi[2],"-0.9")), col=4)
```

# Periodograma y la Transformada Discreta de Fourier
 
## Periodograma y la Transformada Discreta de Fourier

- A continuación, presentamos los conceptos equivalentes de la representación espectral pero al caso de series temporales observadas de forma discreta.

- Sea $x_1,...,x_T$ una serie temporal observada. Defina la [Transformada Discreta de Fourier (DFT)]{.alert}:
$$d(\omega_j)= T^{-1/2}\sum_{t=1}^T x_t e^{-2 \pi i \omega_j t},~~~ \text{para}~ j=0,1,...,T-1,$$
donde frecuencias $\omega_j=\frac{j}{n}$ son llamadas [frecuencias fundamentales]{.alert} o [de Fourier]{.alert}.

- DFT requiere $T^2$ operaciones complejas. Cuando $T$ es grande, es más factible usar la [Transformada Rápida de Fourier (FFT)]{.alert}, propuesta por Cooley y Tukey que requiere únicamente $T \ln T$ operaciones.

---

- Esta transformada es una transformación lineal uno a uno, i.e.

- Dada $x_1,...,x_T$ una serie temporal observada. Su [Transformada Discreta de Fourier (DFT)]{.alert} es dada por:
$$d(\omega_j)=T^{-1/2}\sum_{t=1}^T x_t e^{-2 \pi i \omega_j t},~~~ \text{para}~ j=0,1,...,T-1,$$

- Se puede definir la [DFT inversa]{.alert}

$$x_t=T^{-1/2}\sum_{t=1}^{T-1} d(\omega_j) e^{2 \pi i \omega_j t},~~~ \text{para}~~ t=1,...,T.$$
 
---

- Sea $x_1,...,x_T$ una serie temporal observada. Defina el [periodograma]{.alert}:

$$I(\omega_j)=|d(\omega_j)|^2,~~~ \text{para}~ j=0,1,...,T-1,$$

- Se puede comprobar que:

$$I(\omega)=|d(\omega_j)|^2=\sum_{h=-(T-1)}^{T-1} \hat{\gamma}(h) e^{-2 \pi i \omega_j h},~~~ \text{para}~~ t= 1,...,T,$$

donde $\hat{\gamma}(h)$ es la función de autocovariancia muestral.

- Se puede interpretar el periodograma como la densidad espectral muestral de $x_t$.


## Propiedades del periodograma

- Se puede comprobar que:

$$E[I(\omega_j)]=\sum_{h=-(T-1)}^{T-1} \frac{T-|h|}{T} \gamma(h) e^{-2 \pi i \omega_j h}.$$

- Además, cuando $T \rightarrow \infty$, 


$$E[I(\omega_{j:T})] \rightarrow f(\omega)=\sum_{h=-\infty}^{\infty} \gamma(h) e^{-2 \pi i h \omega},$$
donde $\omega_{j:T}=\frac{j_T}{T}$ es una secuencia que tiende a $\omega$.

 
---

**Propiedad: Distribución del periodograma**

- Sea
$$x_t=\sum_{j=-\infty}^\infty \psi_j w_{t-j},~~~~~\sum_{j=-\infty}^\infty |\psi_j| < \infty,$$
donde $w_t \sim iid(0,\sigma_w^2)$. Si $\sum\limits_{h=-\infty}^\infty |h| |\gamma(h)| < \infty$, entonces para cualquier colección de $m$ frecuencias distintas $\omega_j \in \{0,1/2\}$ con $\omega_{j:T}\rightarrow \omega_j$

$$\frac{2 I(\omega_{j:T})}{f(\omega_j)} \rightarrow \chi^2_2.$$
 

- Como consecuencia, se puede construir un intervalo de confianza de $100(1-\alpha)\%$, con
$$\frac{2 I(\omega_{j:T})}{\chi^2_2(1-\alpha/2)}<f(\omega)<\frac{2 I(\omega_{j:T})}{\chi^2_2(\alpha/2)}$$

# Ejemplos

## Consideraciones importantes en la práctica

- En la práctica, es común encontrar series con tendencias.
- La presencia de tendencias produce frecuencias bajas extremas que ocultan la apariencia de frecuencias altas.
- Por lo tanto, se debe eliminar la tendencia utilizando algún método (regresión lineal, cuadrática, medias móviles, etc.)

 
## El Niño y la población de peces (SOI y reclutamiento)

- Se tiene la serie ambiental de índice de oscilación del sur (SOI, *Southern Oscillation Index*), y la serie de número de peces nuevos (Reclutamiento) de 453 meses de 1950 a 1987.
- SOI mide cambios en presión relacionada a la temperatura del superficie del mar en el oceano pacífico central, el cual se calienta cada 3-7 años por el efecto El Niño.

```{r}
#| fig-align: center
#| echo: true
library(astsa)
par(mfrow = c(2,1)) 
tsplot(soi, ylab="", main="SOI")
tsplot(rec, ylab="", main="Reclutamiento") 
```


## SOI y reclutamiento 

:::: {.columns}

::: {.column width="50%"}
```{r}
#| fig-align: center
#| echo: true
par(mfrow=c(2,1))
soi.per = mvspec(soi)             
abline(v=1/4, lty="dotted")
rec.per = mvspec(rec) 
abline(v=1/4, lty="dotted")
```
:::

::: {.column width="50%"}

- El eje X muestra múltiplos de $\Delta=\frac{1}{12}$.
- Ambos periodogramas muestran el principal pico cuando $\omega=1\Delta=\frac{1}{12}$.
- Además, una posible potencia alrededor de $\omega=\frac{1}{4}\Delta=\frac{1}{48}.$, representando el efecto del Niño que tiene la característica de tener el ciclo irregular.
:::
::::


---

```{r}
#| echo: true
soi.per$details 
```

- Recuerde que el dominio de frecuencia es $(0,0.5)$. El gráfico muestra las frecuencias transformadas que debe multiplicar por $12$, y por lo tanto, $(0 \times 12, 0.5 \times 12)=(0,6)$.

- Las frecuencias más importantes:

```{r}
#| echo: true
soi.per$details[c(10,40),] 
```


---

- Recordando la propiedad del periodograma, se puede construir un intervalo de confianza de $100(1-\alpha)\%$, con
$$\frac{2 I(\omega_{j:T})}{\chi^2_2(1-\alpha/2)}<f(\omega)<\frac{2 I(\omega_{j:T})}{\chi^2_2(\alpha/2)}$$

```{r}
#| echo: true
U = qchisq(.025,2)
L = qchisq(.975,2)
# para frecuencia= 1/4
c(2*soi.per$spec[10]/L,2*soi.per$spec[10]/U)
# para frecuencia= 1
c(2*soi.per$spec[40]/L,2*soi.per$spec[40]/U)
```

 
---

- ¡Note que el intervalo es muy amplio y **la incertidumbre es muy grande**!

- De hecho, recordemos que:

$$\frac{2 I(\omega_{j:T})}{f(\omega_j)} \rightarrow \chi^2_2.$$


- En otras palabras, cuando $T$ es grande, 
$$\Rightarrow E\left[I(\omega)\right] \approx f(\omega), \text{   y    } Var\left[I(\omega)\right] \approx f^2(\omega).$$

- Es decir, el periodograma no es un estimador consistente de la densidad espectral, i.e.

$$Var\left[I(\omega)\right] \nrightarrow 0 ~~\text{cuando} ~~T \rightarrow \infty.$$
- La solución es utilizar un [periodograma suavizado]{.alert}

 
## En la próxima clase veremos

- Estimaciones en el dominio de frecuencia
  - Estimación espectral no paramétrica 
  - Estimación espectral paramétrica
  
- Aplicaciones del análisis espectral.

## Paquetes en R

Para replicar los ejemplos de esta presentación, necesitan estos paquetes:

```{r}
#| echo: true
library(ggplot2)
library(forecast)
library(fpp2)
library(astsa)
library(tidyverse)
```


