---
title: 'Tema 1: Análisis espectral de series temporales^(4)^'
subtitle: '[Curso: Tópicos Avanzados de Series Temporales](https://shuwei325.github.io/SP2600-I25)'
format: clean-revealjs
html-math-method:
  method: mathjax
  url: "https://cdn.jsdelivr.net/npm/mathjax@3/es5/tex-mml-chtml.js"
author:
  - name: Shu Wei Chou Chen
    url: https://shuwei325.github.io
    orcid: 0000-0001-5495-2486
    email: shuwei.chou@ucr.ac.cr
    affiliations: 
    - name: Escuela de Estadística, Universidad de Costa Rica
      url: https://www.estadistica.ucr.ac.cr/
#date: last-modified
lang: es  # español
filters:
  - reveal-auto-agenda
auto-agenda:
  bullets: numbered
  heading: Contenido
---


```{r, include=FALSE}
library(ggplot2)
library(forecast)
library(fpp2)
library(astsa)
library(tidyverse)
```



# Estimación espectral no paramétrica 

## Estimación espectral no paramétrica

- Para introducir la estimación espectral no paramétrica, es necesario definir el concepto de una **banda** en el dominio de frecuencia $\mathcal{B}$, de $L \ll T$ contiguas frecuencias fundamentales, que estén centrado alrededor de la frecuencia de interés $\omega_j=\frac{j}{T}$ (cercano a $\omega$ de interés). 

- Para frecuencias de la forma $\omega^*=w_j+\frac{k}{T}$, sea

$$\mathcal{B} = \left\lbrace \omega^*: \omega_j-\frac{m}{T} \leq \omega^*  \leq \omega_j+\frac{m}{T}\right\rbrace,$$
donde $L=2m+1$ (número impar), selecionado de tal forma que el valor espectral en el intervalo $\mathcal{B}$
$$f\left(\omega_j+\frac{k}{T}\right),~~k=-m,...,0,...,m.$$
sea similar a $f(\omega)$.

---

- Podemos definir [el periodograma suavizado]{.alert} (promediado) como:

$$\bar{f}(\omega)=\frac{1}{L}\sum_{k=-m}^{m}I\left(\omega_j+\frac{k}{T}\right).$$

- Bajo ciertas condiciones de regularidad, se puede obtener resultados asintóticos similares a propiedades de la distribución del periodograma (no suavizado), i.e. cuando $T \rightarrow \infty$,

$$\frac{2 L~ \bar{f}(\omega)}{f(\omega)} \rightarrow \chi^2_{2L}.$$

- Note que las bandas de frecuencias $\mathcal{B}$ tienen tamaño
$B=\frac{L}{T}$.

- Finalmente, se puede construir un intervalo de confianza de $100(1-\alpha)\%$, con
$$\frac{2L \bar{f}(\omega)}{\chi^2_{2L}(1-\alpha/2)}<f(\omega)<\frac{2L \bar{f}(\omega)}{\chi^2_{2L}(\alpha/2)}.$$

 
---


- Debido a la asimetría de la distribución del periodograma, se puede utilizar el logarítmo del espectro para facilitar la visualización.

- Es decir, se puede construir un intervalo de confianza de $100(1-\alpha)\%$ con escala logarítmica, usando
$$\left[ \log \bar{f}(\omega)+a_L~,~\log \bar{f}(\omega) + b_L \right]$$
donde

- $a_L = \log 2L - \log \chi^2_{2L} (1-\alpha/2)$ y 

- $b_L = \log 2L - \log \chi^2_{2L} (\alpha/2)$.

 
---

- Si $L$ es muy cercano a cero, puede producir problema en la computación. Se utiliza una aproximación reemplazando
$2L$ por $2Ln/n'$. De esta forma, se define [los grados de libertad ajustados]{.alert} como
$$df=\frac{2Ln}{n'}$$
- Finalmente, el intervalo de confianza de $100(1-\alpha)\%$ queda:
$$\frac{df~ \bar{f}(\omega)}{\chi^2_{df}(1-\alpha/2)}<f(\omega)<\frac{df~ \bar{f}(\omega)}{\chi^2_{df}(\alpha/2)}.$$

 
## Núcleo de Danniell

- Más adelante, veremos que "promediando" las frecuencias de una banda se trata del uso del [núcleo de Danniell]{.alert}.

- Utilizando $m=4$ y $L=2m+1=9$ como ejemplo:


:::: {.columns}

::: {.column width="50%"}

```{r}
#| echo: true
kernel('daniell',4)
```
:::

::: {.column width="50%"}
```{r}
#| echo: true
plot(kernel("daniell", 4)) 
```
:::
::::

## Ejemplo: SOI y reclutamiento 


:::: {.columns}

::: {.column width="50%"}

**Espectro**
```{r}
#| echo: true
par(mfrow=c(2,1))
soi.ave = mvspec(soi, kernel('daniell',4))           
abline(v = c(.25,1,2,3), lty=2)
```


```{r}
#| echo: true
soi.rec = mvspec(rec, kernel('daniell',4))
abline(v=c(.25,1,2,3), lty=2)
```
:::

::: {.column width="50%"}
- Al igual que el periodograma no suavizado, los picos principales son de las frecuencias: 
  - $\omega=1/4\Delta=1/48$ ciclos por mes (4 años), y
  - $\omega=1\Delta=1/12$ ciclos por mes (anual). 
- Note que hay picos sucesivos en las frecuencias $k\omega$, $k=2,3$. Esto es debido a la presencia de componentes periódicos no sinusoidal.
- Ejercicio: Interprete el espectro de REC.
:::
::::


---

El intervalo de confianza se obtiene a continuación:

```{r}
#| echo: true
df  = soi.ave$df     
U   = qchisq(.025, df) 
L   = qchisq(.975, df) 
soi.ave$spec[10]       
soi.ave$spec[40]       
# para frecuencia= 1/4
round(c(df*soi.ave$spec[10]/L,df*soi.ave$spec[10]/U),4)
# para frecuencia= 1
round(c(df*soi.ave$spec[40]/L,df*soi.ave$spec[40]/U),4)
```


---

### Espectro logarítmico

:::: {.columns}

::: {.column width="50%"}


```{r}
#| echo: true
par(mfrow=c(2,1))
soi.ave = mvspec(soi, kernel('daniell',4),log="yes")
abline(v = c(.25,1,2,3), lty=2)
soi.ave = mvspec(rec, kernel('daniell',4),log="yes")
abline(v=c(.25,1,2,3), lty=2)
```

:::

::: {.column width="50%"}

:::{.callout-note}
- El ancho de la cruz representa el ancho de la banda y el largo representa el intervalo de confianza.

- Se notan picos del periodograma en los múltiplos de $\Delta$. Esto es debido a que el comportamiento cíclico no es sinusoidal perfecto.
:::

:::
::::

 
## Ejemplo: Armónicos

:::: {.columns}

::: {.column width="50%"}

- Para ilustrar un comportamiento ciclico que no es sinusoidal, pero se puede formarlo con armónicas fundamentales.
- Considere
$$x_t=\sin(2\pi2t)+0.5\sin(2\pi4t)$$
$$+0.4\sin(2\pi6t)+0.3\sin(2\pi10t)$$
$$+0.1\sin(2\pi12t)$$
- Esta función es periódica, pero no es sinusoidal.

:::

::: {.column width="50%"}
```{r}
t = seq(0, 1, by=1/200) 
amps = c(1, .5, .4, .3, .2, .1)
x = matrix(0, 201, 6)
for (j in 1:6) x[,j] = amps[j]*sin(2*pi*t*2*j)
x = ts(cbind(x, rowSums(x)), start=0, deltat=1/200)               
tsplot(x, lty=c(1:6, 1), lwd=c(rep(1,6), 2), ylab="Sinusoids", col=1:6, spaghetti=TRUE,
       ylim=c(-1.8,3))
names = c("Fundamental","2nd Harmonic","3rd Harmonic","4th Harmonic","5th Harmonic", 
          "6th Harmonic","Formed Signal")
legend("topright", names, lty=c(1:6, 1), lwd=c(rep(1,6), 2), col=1:6)
```
:::
::::

# Estimación espectral no paramétrica (extensión)
 
## Estimación espectral no paramétrica (extensión)

- Se puede extender **el periodograma suavizado (promediado)** con:

$$\hat{f}(\omega)=\sum_{k=-m}^{m} h_k I(\omega_j+k/T)$$
donde los pesos $h_k>0$ y cumple la condición 
$$\sum_{k=-m}^{m} h_k>0.$$ 

- Es posible obtener resultados asintóticos pero no vamos a entrar en detalles.


## Alternativas de núcleos

- Una forma de crear pesos diferentes es repetir varias veces el núcleo de Daniell.
- Considere una secuencia de valores $u_t$, el núcleo de Daniell con $m=1$ es:
$$\hat{u}_{t}=\frac{1}{3}u_{t-1}+\frac{1}{3}u_{t}+\frac{1}{3}u_{t+1}$$
- Aplicamos nuevamente el núcleo de Daniell con $k=1$:

$$\hat{\hat{u}}_{t}=\frac{1}{3}\hat{u}_{t-1}+\frac{1}{3}\hat{u}_{t}+\frac{1}{3}\hat{u}_{t+1}$$

- Se obtiene

$$\hat{\hat{u}}_{t}=\frac{1}{9}u_{t-2}+\frac{2}{9}u_{t-1}+\frac{3}{9}u_{t}+\frac{2}{9}u_{t+1}+\frac{1}{9}u_{t+2}$$

---

:::: {.columns}

::: {.column width="50%"}

```{r}
#| echo: true
kernel("daniell", c(1))   
kernel("daniell", c(1,1)) 
```
:::

::: {.column width="50%"}
```{r}
#| echo: true
plot(kernel("daniell", c(1,1)))  
```
:::
::::


---

- El [núcleo (kernel) de Daniell modificado]{.alert} asigna mitad del peso en los extremos.

:::: {.columns}

::: {.column width="50%"}

```{r}
#| echo: true
kernel("modified.daniell", c(1))
```
:::

::: {.column width="50%"}
```{r}
#| echo: true
plot(kernel("modified.daniell", c(1)))
```
:::
::::


---

- Considere una secuencia de valores $u_t$, el núcleo de Daniell modificado con $m=1$ es:
$$\hat{u}_{t}=\frac{1}{4}u_{t-1}+\frac{1}{2}u_{t}+\frac{1}{4}u_{t+1}$$
- Aplicamos nuevamente el núcleo de Daniell modificado con $k=1$, se obtiene

$$\hat{\hat{u}}_{t}=\frac{1}{16}u_{t-2}+\frac{4}{16}u_{t-1}+\frac{6}{16}u_{t}+\frac{4}{16}u_{t+1}+\frac{1}{16}u_{t+2}$$

---


:::: {.columns}

::: {.column width="50%"}

```{r}
#| echo: true
kernel("modified.daniell", c(1,1))
```
:::

::: {.column width="50%"}
```{r}
#| echo: true
plot(kernel("modified.daniell", c(1,1)))
```
:::
::::
 

## Ejemplo: SOI y reclutamiento 

Aaplicando [el núcleo (kernel) de Daniell modificado]{.alert}


:::: {.columns}

::: {.column width="50%"}

```{r}
#| echo: true
#| fig-width: 3
#| fig-height: 3
k        = kernel("modified.daniell", c(3,3))
soi.smo  = mvspec(soi, kernel=k, taper=0)
abline(v = c(.25,1), lty=2)
soi.smo$df           # df = 17.42618
soi.smo$bandwidth    # B  = 0.2308103
```
:::

::: {.column width="50%"}
```{r}
#| echo: true
#| fig-width: 3
#| fig-height: 3
# Otra forma de hacer es con el argumento `spans`
soi.smo1 = mvspec(soi, spans=c(7,7), taper=0)  #7=3*2+1

# El ciclo del Niño
rect(1/7, -1e5, 1/3, 1e5, density=NA, col=gray(.5,.2))
mtext("1/4", side=1, line=0, at=.25, cex=.75)   
```
:::
::::
 
# Estimación espectral paramétrica
 
## Estimación espectral paramétrica

- Consiste en construir la función espectral utilizando las estimaciones de un modelo ARIMA(p,q).
- En la práctica, es común utilizar los criterios de información como AIC, AICc y BIC para seleccionar el mejor orden p de AR(p).
- A partir de las estimaciones, se calcula la densidad espectral utilizando:

$$\hat{f}_X(\omega)= \frac{\hat{\sigma}_w^2}{|\hat{\phi}(e^{-2 \pi i \omega})|^2}.$$
donde $\hat{\phi}(B)=1-\hat{\phi}_1 B -\hat{\phi}_2  B^2-...-\hat{\phi}_p B^p$.


---

- Bajo condiciones $p \rightarrow \infty, p^3/T \rightarrow 0$ cuando $p,T \rightarrow \infty$, el intervalo de confianza de $100(1-\alpha)\%$ queda:
$$\frac{\hat{f}(\omega)}{1+C z_{\alpha/2}}<f_X(\omega)<\frac{\hat{f}(\omega)}{1-Cz_{\alpha/2}},$$
donde $C=\sqrt{2p/T}$ y $z_{\alpha/2}$ es el percentil $1-\alpha/2$ de la distribución normal estándar.

- ¿Por qué con AR(p)? La densidad espectral de cualquier proceso estacionario puede ser aproximado por la densidad espectral de AR(p) (ver Propiedad 4.7 de Shumway & Stoffer).


## Ejemplo

:::: {.columns}

::: {.column width="50%"}

- En R, el comando `spec.ic` escoge el mejor rezago de acuerdo a AIC.

```{r }
#| echo: true
param.spec <- spec.ic(soi,  detrend=TRUE, col=4, lwd=2, nxm=4) 
```

:::

::: {.column width="50%"}
```{r}
#| echo: true
head(param.spec[[1]]) # AIC y BIC de acuerdo con el orden
head(param.spec[[2]]) # El mejor modelo
```

:::
::::
 
---

**Bondad de ajuste de los modelos AR según el orden p basado en AIC y BIC**

:::: {.columns}

::: {.column width="50%"}

- En R, el comando `spec.ic` escoge el mejor rezago de acuerdo a AIC.

```{r }
#| echo: true
C.info<-data.frame(param.spec[[1]])
colnames(C.info)<-c("t","AIC","BIC")
C.info
```

:::

::: {.column width="50%"}
```{r}
#| echo: true
C.info %>% gather(
  key = "C.Info",
  value = "value",
  AIC,BIC
) %>% ggplot() +
  geom_line( aes(x = t, y = value, group=C.Info,color=C.Info)) + theme_bw()
```

:::
::::

## Paquetes en R

Para replicar los ejemplos de esta presentación, necesitan estos paquetes:

```{r}
#| echo: true
library(ggplot2)
library(forecast)
library(fpp2)
library(astsa)
library(tidyverse)
```

